【裁判字號】    97,訴,4515
【裁判日期】    980114
【裁判案由】    給付履約款
【裁判全文】
臺灣臺北地方法院民事判決              97年度訴字第4515號
原      告
即反訴被告  立磊汽車事業股份有限公司
法定代理人  丙○○
訴訟代理人  邱雅文律師
複  代理人  林智群律師
訴訟代理人  乙○○
被      告
即反訴原告  甲○○
被      告  丁○○
當事人間請求給付履約款事件，本院於民國97年12月31日言詞辯
論終結，判決如下：
    主  文
被告應給付原告新臺幣拾壹萬捌仟伍佰伍拾貳元及自民國九十
六年十二月十四日起至清償日止，按年息百分之五計算之利息。
訴訟費用由被告負擔。
本判決第一項原告以新臺幣壹拾萬元供擔保後，得假執行。被告
以新臺幣拾壹萬捌仟伍佰伍拾貳元供擔保後，得免假執行。
反訴原告之訴及假執行之聲請均駁回。
反訴訴訟費用由反訴原告負擔。
    事  實及理  由
壹、程序方面：
一、按「當事人得以合意定第一審管轄法院。但以關於由一定法
    律關係而生之訴訟為限。前項合意，應以文書證之」，民事
    訴訟法第24條定有明文。經查，兩造簽訂之特許加盟契約第
    16條約定，合意以本院為第一審管轄法院，是本院就本件訴
    訟應有管轄權，合先敘明。
二、次按「訴狀送達後，原告不得將原訴變更或追加他訴。但有
    下列各款情形之一者，不在此限：... 二、請求之基礎事實
    同一者。三、擴張或減縮應受判決事項之聲明者... 」，民
    事訴訟法第255條第1項第2款、第3款定有明文。本訴原告起
    訴時，依債務不履行及連帶保證契約之法律關係，請求本訴
    被告連帶給付履約款新臺幣（下同）372,443 元，此有本訴
    起訴狀在卷可憑（見本院簡易庭97年度北簡調第793 號卷宗
    ）。嗣於民國97年12月26日依據同一法律關係，以書狀減縮
    請求為318,552 元（見本院卷第177 頁），係基於同一事實
    而擴張其聲明，依前開之規定，應予准許。
三、再按「被告於言詞辯論終結前，得在本訴繫屬之法院，對於
    原告及就訴訟標的必須合一確定之人提起反訴」民事訴訟法
    第259條定有明文。反訴原告甲○○於97年7月8日以原告為
    反訴被告提起反訴，有反訴狀在卷可徵（本院卷第17頁），
    經查其主張之事實略為「兩造關於汽車保養業務簽訂特許加
    盟合約前，曾簽立合資加盟合約，然反訴被告有違約情事，
    故該合資加盟合約已不存在，爰依侵權行為、債務不履行、
    不當得利之規定請求返還加盟金120萬元（本院卷第62頁、
    第63頁）」，該主張與本訴訴訟標的之防禦方法有相牽連之
    關係，反訴原告反訴之提起，應予准許。
貳、本訴部分兩造之聲明及陳述：
一、原告起訴主張：
    (一)被告甲○○以被告丁○○為連帶保證人於95年10月12日與
      原告簽訂「普利擎汽車保養維修便利商店特許加盟合約書
      」（以下稱特許加盟合約）。而依特許加盟合約第7 條第
      4 項、第5 項規定，被告甲○○應按月支付原告管理輔導
      費20,000元，並應分攤廣告費用，且應向原告採購零件、
      油品、耗料。詎被告甲○○嗣後並未依約給付管理輔導費
      、廣告費、行企費及零件費用（含e 通機費用）予原告，
      積欠金額截至96年12月13日合計318,552 元，經原告履次
      試圖與被告甲○○聯絡協商解決給付履約款問題，均遭置
      之不理，並無給付履約款之意願。
    (二)為此，爰依債務不履行及連帶保證契約之法律關係，請求
      被告連帶給付履約款及延滯利息等語。並聲明：
      1.被告應連帶給付原告318,552 元，及自96年12月14日起
        至清償日止，按年息5 ％計算之利息。
      2.願供擔保，以代釋明，請准宣告假執行。
二、被告則以：
    被告係因原告自始至終從未履行其合資加盟合約事宜，而在
    法律關係未釐清及自由意志受到限縮之情況下，不得已於95
    年10月12日與原告另簽訂特許加盟合約。而兩造在改簽特許
    加盟時，原告將當時庫存材料之金額全數轉嫁於被告，未依
    原合資加盟比例55％及45％計算，顯非合理；且該特許加盟
    合約中亦無廣告基金項目，顯係被告巧立名目，徒增加盟主
    的負擔。又原告既未依加盟合資合約履合資宜，應立即歸還
    被告股金及保證金，被告自當給付原告應得之履約款等語，
    資為抗辯。並聲明：原告之訴及假執行聲請均駁回；如受不
    利判決，願供擔保請准宣告免為假執行。
參、反訴部分兩造之聲明及陳述：
一、反訴原告主張略以：
    (一)反訴原告於93年6 月20日參加反訴被告所舉辦之「合資加
      盟」說明會，而於同年7 月16日加入反訴被告連鎖系統，
      並接受為期半年之訓練，受訓期間繳付30萬元以為貨款履
      約保證金；結訓後，反訴原告於94年1 月11日假臺北市縣
      淡水鎮○○路10號開業（以下稱北新店），公司資本額為
      200 萬元，由反訴被告持股55％，反訴原告則持股45％，
      反訴原告且於93年12月9 日繳付反訴被告股金90萬元。反
      訴原告已按合資加盟合約規定持股介於31％至49％之間。
      惟嗣後反訴被告並未依加盟合約規定為北新店設立合資公
      司，僅於94年6 月27日由反訴被告會計人員會同原告在華
      南銀行淡水分行開立「中磊汽車有限公司籌備處」帳戶，
      但帳戶內並未存入任何金額，反訴被告之資金未到位，反
      訴原告之履約保證金30萬元及股金90萬元亦不知所蹤，履
      經反訴原告催促反訴被告儘速完成公司登記以便執行合約
      內容，惟反訴被告未做任何改變仍繼續以直營店方式經營
      ，由其掌控該店之人事、財務、管銷費用，反訴原告僅於
      反訴被告授權範圍內擔任店長職務。詎料，反訴被告竟於
      95年10月間宣稱北新店資本額已完全虧空，要求反訴原告
      承接北新店，並與其改簽特許加盟合約，經原告拒絕，並
      於與反訴被告協調未果後，反訴原告迫於無奈於95年10月
      12日改簽特許加盟合約，則反訴被告於收取反訴原告投資
      金額120 萬元後，卻未依契約內容執行合資加盟事宜，顯
      已構成債務不履行。
    (二)為此，爰依債務不履行、侵權行為、不當得利之法律關係
      （見本院卷第62頁、63頁），提起反訴請求反訴被告返還
      履約保證金30萬元及股金90萬元等語。並聲明：
      1.反訴被告應給付反訴原告120 萬元，及反訴起訴狀繕本
        送達翌日起至清償日止，按年息5 ％計算之利息。
      2.願供擔保，以代釋明，請准宣告假執行。
二、反訴被告則以：
    (一)反訴原被告雙方以合資加盟方式經營汽車維修業務，反訴
      被告提供後勤支援輔導，並授權反訴原告使用反訴被告商
      標對外營業，反訴原告則負責店務操作及管理，本應由雙
      方投資比例分享或承擔，反訴原告自不得以經營不善為藉
      口拒絕分擔該合資加盟事業虧損。又兩造間合資事業自93
      年12月間已開始運作，惟經營狀況非常不理想，截至95年
      10月止，「營收所得」扣除「成本」及「費用」後，合資
      事業資本額200 萬元已經虧損一空，尚不足937,670 元，
      依雙方出資比例，反訴原告本應負擔421,952 元，經反訴
      被告數次催促反訴原告給付，均不予置理，反訴原告實無
      理由再請求反訴被告請求返還出資額90萬元。
    (二)再反訴原被告於95年10月對於合資事業經營不善情事進行
      協商，雙方同意結束合資加盟合作關係，改以特許加盟之
      方式合作，而於95年10月12日另行簽訂特許加盟契約，反
      訴原紳於合資加明關係開始時繳交之保證金30萬元，其中
      20萬元部分已當特許加盟金，10萬元部分充當履約保證金
      ，是反訴原告仍不得以合資加盟關係終結為由，向反訴被
      告請求反還履約保證金。
    (三)並聲明：反訴原告之訴及假執行聲請均駁回；受不利判決
      ，願供擔保，請准宣告免為假執行。
肆、兩造所不爭執之事實：
一、本訴部分：
    (一)原告及被告甲○○95年10月12日簽訂特許加盟合約，被告
      丁○○為系爭特許加盟合約連帶保證人。
    (二)依系爭特許加盟合約第7條第4項、第5項之約定，被告甲○○應按月給付原告管理輔導費、分攤廣告費。
    (三)原告主張被告甲○○迄97年1月9日止，共積欠原告管理輔
      導費、分攤廣告費、權利金等費用共計31萬8552元，被告
      對其中95年11月加盟店零件費用15萬6950元及分攤廣告費
      1萬6109元爭執，其餘費用不爭執。
二、反訴部分：
    (一)93年6月20日，反訴原告甲○○與證人戊○○參加反訴被
      告所辦之「合資加盟」說明會。
    (二)93年7月16日，反訴原告甲○○與證人戊○○分別加入反
      訴被告連鎖系統，並受為期半年之訓練。
    (三)94年1月15日，證人戊○○於臺北縣蘆洲市○○○路210號
      開業，公司資本額為200萬元，反訴被告持股60%、戊○○
      持股40%，戊○○繳付反訴被告股金80萬元、保證金30萬
      元。
    (四)94年1月11日，反訴原告甲○○於臺北縣淡水鎮○○路10
      號開業，公司資本額為200萬元，反訴被告持股55%、反訴
      原告甲○○持股55%，反訴原告甲○○並於93年12月9日業
      已繳付反訴被告股金90萬元、保證金30萬元。
    (五)96年6月13日，證人戊○○與反訴被告就前開(三)之合資成
      立和解契約，證人戊○○返還前開反訴被告120萬元之出
      資，證人戊○○亦取回其80萬元之出資。和解後，證人戊○○另與反訴被告成立特許加盟契約。
伍、兩造爭執要點：
    (一)本訴部分：
      1.被告抗辯稱：伊在未釐清法律關係及自由意志受到限縮
        之情況而簽訂特許加盟契約云云，是否可作為拒絕給付
        原告請求系爭費用之理由？
      2.被告抗辯稱：原告未履行之前之合資加盟事宜云云，並
        陳稱：若原告願意退還伊合資出資之120萬元，則願意
        給付系爭費用，是否均有理由？
      3.被告對原告請求系爭費用中關於零件費用15萬6950元及
        分攤廣告費1萬6109元爭執，原告得請求被告給付之費
        用為若干？
    (二)反訴部分：
      反訴原告主張反訴被告應返還伊120萬元出資之以下理由
      ，是否可採？
      1.反訴被告於合資加盟時並未為任何出資，違反合資加盟
        之約定。
      2.與反訴原告發生相同情況之證人戊○○，在與反訴被告
        和解後，已取回其出資額80萬元，惟反訴被告未返還反
        訴原告分文。
陸、得心證之理由：
一、本訴部分：
    (一)按「當事人主張有利於己之事實者，就其事實有舉證之責
      任」民事訴訟法第177條定有明文。又「因契約互負債務
      者，於他方當事人未為對待給付前，得拒絕自己之給付。
      但自己有先為給付之義務者，不在此限」民法第264條第1
      項定有明文。
    (二)「而所謂同時履行之抗辯，乃係基於雙務契約而發生，倘
      雙方之債務，非本於同一之雙務契約而發生，縱令雙方債
      務在事實上有密切之關係，或雙方之債務雖因同一之雙務
      契約而發生，然其一方之給付，與他方之給付，並非立於
      互為對待給付之關係者，均不能發生同時履行之抗辯」，
      最高法院89年台上第850號判例意旨可資參照。
    (三)經查，原告主張兩造於95年10月12日簽訂特許加盟契約書
      ，有原告提出之契約書在卷可憑（本院簡易庭卷第9頁至
      第20頁），被告亦不否認已簽立該契約，該事實已足信為
      真實。雖被告抗辯伊在未釐清法律關係及自由意志受到限
      縮之情況而簽訂特許加盟契約云云。然關於被告是否未釐
      清法律關係或自由遭壓制而簽立系爭特許加盟合約，乃被
      告主觀上認知有無錯誤或表意自由有無遭強暴、脅迫之問
      題，但被告對其心裡之狀態受有何人何種壓制或有無發生
      錯誤，既未舉證，復未曾以之撤銷、解除或終止該契約，
      則系爭特許加盟契約之契約效力既仍存續，被告即應依約
      給付系爭費用。
    (四)依據前開最高法院判例意旨所示，雙方之債務，非本於同
      一之雙務契約而發生，縱令雙方債務在事實上有密切之關
      係，或雙方之債務雖因同一之雙務契約而發生，然其一方
      之給付，與他方之給付，並非立於互為對待給付之關係者
      ，均不能發生同時履行之抗辯。兩造雖曾於94年1月11日
      成立合資加盟契約，但於95年10月12日已改締結特許加盟
      合約，二者契約性質既有不同，被告自不得援引合資加盟
      契約之約定作為同時履行抗辯。故被告主張原告願意退還
      伊合資出資之120萬元，則願意給付系爭費用，即非可採
      。
    (五)依據兩造特許加盟合約第7條第4項、第5項之約定「四、
      於契約期間乙方（被告）就所經營之服務中心頂車機數量
      ，每月依如下計算方式給付甲方（原告）定額管理輔導費
      ：(一)頂車機二台應給付二萬元整（含例行電腦維護費、技
      術救援服務費、營運管理費、招牌使用費）... 五、廣告
      費：依廣告委員會決議所決行之專案或季節性促銷廣告案
      之花費總額按本系統全部店數平均分攤」。被告雖爭執系
      爭費用中關於零件費用15萬6950元及分攤廣告費1萬6109
      元。惟查：
      1.關於零件費用15萬6950元部分，被告未曾爭執該數額，
        僅辯稱：伊應只負擔55%，且如原告返還合資加盟伊出
        資之120萬元，伊願意給付云云（本院卷56頁背面）。
        然被告不得以合資加盟契約之事由，作為特許加盟契約
        系爭費用給付之同時履行抗辯，已敘之如前。觀系爭特
        許加盟合約，並無兩造費用比例分擔之記載，故被告抗
        辯零件費用伊僅負擔55%，即非可取。從而，原告請求
        被告給付該等零件費用，為有理由，應予准許。
      2.關於廣告費用部分，原告已提出廣告費用行銷明細表及
        單據影本為證，並據以計算平均一家加盟店應負擔1萬
        6109元，原告既已提出相關憑證、傳票、單據為證，審
        酌該等證據，多係依據商業會計法所制作，如被告未能
        提出反證推翻該等資料之真實性，依據優勢證據理論，
        自應以原告之主張為可採信，爰是，被告僅空言爭執該
        等費用，亦不足取。
    (六)綜上，原告依據系爭特許加盟契約，主張被告未給付前開
      費用共計31萬8552元為債務不履行，被告甲○○為系爭特
      許加盟契約之債務人，被告丁○○為系爭加盟契約之連帶
      保證人，且已放棄先訴抗辯權，爰依該法律關係請求被告
      給付，為有理由，應予准許。關於遲延利息部分，原告業
      於96年7月18日寄發存證信函予被告，催告被告甲○○應
      於七日內給付上開費用，被告甲○○已於同日收受，有該
      中華郵政掛號郵件收件回執在卷可憑（本院簡易庭卷第26
      頁），被告於96年7月26日仍未給付已，陷入給付遲延，
      故原告僅請求96年12月14日起算之遲延利息，亦屬可取。
二、反訴部分：
    (一)兩造對於94年1月11日成立合資加盟契約，反訴原告給付
      出資90萬元及保證金30萬元皆不爭執，該事實足信為真實
      。
    (二)反訴原告主張反訴被告就系爭合資加盟並未出資云云，則
      為反訴被告否認，並提出合資加盟時反訴原告領薪之薪資
      明細表（本院卷第50頁）、合資公司（淡水北新店）損益
      表（本院卷第51頁、52頁）、固定資產一覽表（本院卷第
      53頁）、發票、傳票、支出證明單、折讓證明單或送貨單
      （本院卷第11 6頁至第129頁）、淡水北新店之房屋租賃
      契約（本院卷第130頁）、反訴被告93年度至95年度財報
      及會計師查核報告（本院卷第131頁至第169頁）為證。經
      查，從嚴審核反訴被告支出之費用，至少在合資期間，反
      訴被告已就以下事項出資：
      1.支付93年12月至95年10月間共23個月租金，計127萬
        7788元（本院卷第130頁，計算式：5萬5556x23=127萬
        7788 ）。
      2.招牌9萬5238元（本院卷117頁）。
      3.水電工程共三期，計44萬7619元（本院卷第116頁）。
      4.頂高機、汽車五金等，共計32萬4807元（本院卷第119
        頁）。
      5.汽車電腦診斷儀6萬3000元（本院卷第120頁）。
      6.JTC手工具5萬6196元（共計二組，計算含稅之金額後為
        此數額，本院卷第121頁）
      7.廢油桶1萬2000元（本院卷第127頁）。
      8.以上費用相加，反訴被告已支出227萬6648元，顯已超
        出反訴被告應給付之出資額110萬元甚多，反訴原告未
        慮及前開費用支出，主張反訴被告未出資，與事實不符
        。
    (三)反訴原告所提之合資加盟契約（本院卷第71頁），未經兩
      造簽署，尚難據為兩造合資期間權利義務之根據。雖證人
      戊○○到庭證稱：反訴原告與伊各與反訴被告簽的合約內
      容相同，且是同時簽的。如：與反訴被告共同出資成立公
      司、經營保養廠或保養處所、有輔導期，繳80萬就有8個
      月的輔導期，此段期間盈虧由反訴被告負責、繳30萬保證
      金等語（見本院卷第105頁），但據原告提出該公司之損
      益表可見，合資期間淡水北新店共計虧損212萬9295元，
      如依出資比例，反訴原告亦應依出資比例負擔該等虧損。
    (四)如以反訴被告超過出資之金額（支出）計117萬6648元及
      合資虧損212萬9295元，據以計算反訴原告應負擔之比例
      45% ，為148萬7674元，已超過反訴原告之出資，顯見反
      訴被告主張該等出資已虧損殆盡，尚非無據。但兩造成立
      特許加盟合約時，反訴被告未曾向反訴原告請求該等費用
      ，亦未見兩造對合資期間之各項費用、財產及債權債務予
      以清算，可見兩造95年10月12日另立特許加盟合約，自有
      和解性質。反訴原告竟於特許加盟合約履行一段期間後，
      因系爭費用之支付發生爭執，始爭執合資加盟期間之權利
      義務關係，難認與誠信原則相符。
    (五)綜上，反訴原告忽視合資期間反訴被告出資已超過約定甚
      多，猶主張反訴被告未出資，不足採信；再者，如兩造締
      結特許加盟合約時，需清算合資期間之虧損或盈餘，依據
      前開所述，反訴原告尚需負擔虧損，尚無何出資可請求返
      還；況且，兩造特許加盟契約之性質，除了規範特許加盟
      權利義務外，亦具有對於合資加盟階段履約過程不相互追
      究之和解性質；至於證人戊○○與反訴被告如何和解、如
      何再締結特許加盟之情事，均與反訴原告無關。反訴被告
      自得依據個別之契約狀況，為不同之處理，反訴原告要難
      要求反訴被告應比照為同一之處理。據上所陳，反訴原告
      之主張均難認可採，其請求返還合資期間之出資額90萬元
      及保證金30萬元，尚非可取。
柒、兩造其餘之攻擊或防禦方法及提出之證據，經本院斟酌後，
    認為均不足以影響本判決之結果，自無逐一詳予論駁之必要
    ，併此敘明
捌、假執行之宣告：
一、本訴部分：
    兩造均陳明願供擔保，聲請宣告假執行及免假執行，經核均
    合於法律規定，爰分別酌定相當之擔保金額宣告之。
二、反訴部分：
    反訴原告之訴既已駁回，其假執行之聲請亦失所附麗，應併
    駁回之。
玖、結論：原告之訴為有理由，反訴原告之訴為無理由，依民事
    訴訟法第78條、第79條、第390條第2項、第392條第2項，判
    決如主文。
中    華    民    國    98    年    1     月    14    日
                  民事第四庭        法  官  趙子榮
以上正本係照原本作成
如對本判決上訴，須於判決送達後20日內向本院提出上訴狀
中    華    民    國    98    年    1     月    14    日
                                    書記官  謝榕芝


司法院資訊處製作；財團法人民間司法改革基金會備份。
